臺灣高等法院刑事判決
111年度上易字第838號
上  訴  人  臺灣臺北地方檢察署檢察官
被      告  連家欣


上列上訴人因被告詐欺案件，不服臺灣臺北地方法院111年度易
字第30號，中華民國111年5月13日第一審判決（起訴案號：臺灣
臺北地方檢察署110年度偵字第8694號），提起上訴，本院判決
如下：
    主  文
上訴駁回。
    理  由
一、公訴意旨略以：被告連家欣於民國109年5月8日23時許，經
    友人吳秉樺介紹，得悉告訴人劉芳妤有意在臺北市○○區○○○
    路000巷00號3樓之1（起訴書誤載為3之1號）租屋處裝設二
    手中古冷氣機而到場查看。詎其見告訴人經驗不足可欺，認
    有機可趁，竟意圖為自己不法之所有，誆騙略謂：安裝僅要
    價新臺幣（下同）28,000元，如先支付定金15,000元將於1
    週內完工云云，致告訴人誤信為真，遂於翌(9)日23時1分許
    ，以手機網路轉帳方式依指示匯款15,000元至被告之中華郵
    政帳號0000000-0000000號帳戶（下稱本案帳戶），隨即置
    之不理。告訴人至此驚覺受騙憤而提告，遂得悉上情。因認
    被告涉犯刑法第339條第1項之詐欺取財罪嫌云云。
二、犯罪事實應依證據認定，無證據不得認定犯罪事實；又不能
    證明被告犯罪者，應諭知無罪之判決，刑事訴訟法第154條
    第2項、第301條第1項分別定有明文。又事實之認定，應憑
    證據，如未能發現相當證據，或證據不足以證明，自不能以
    推測或擬制之方法，為裁判基礎；且認定不利於被告之事實
    須依積極證據，苟積極證據不足為不利於被告事實之認定時
    ，即應為有利於被告之認定；另認定犯罪事實所憑之證據，
    雖不以直接證據為限，間接證據亦包括在內，然而無論直接
    證據或間接證據，其為訴訟上之證明，須於通常一般之人均
    不致有所懷疑，而得確信其為真實之程度者，始得據為有罪
    之認定，倘其證明尚未達到此一程度，而有合理之懷疑存在
    ，無從使事實審法院得為有罪之確信時，即應由法院為諭知
    被告無罪之判決。又按告訴人之告訴，係以使被告受刑事訴
    追為目的，與被告處於絕對相反之立場，其供述證據之證明
    力較與被告無利害關係之一般證人之陳述為薄弱，故除須無
    瑕疵可指外，亦須調查其他補強證據以擔保其指證、陳述確
    有相當之真實性，而為通常一般人均不致有所懷疑者，始得
    採為論罪科刑之依據。再按，以證人之證詞作為告訴人指訴
    之補強證據，應釐清其證言之內容，以資判斷是否具備補強
    證據之適格。如係屬於轉述被害人陳述其被害經過者，因非
    依憑自己經歷、見聞或體驗，而屬於與被害人之陳述被評價
    為同一性之累積證據，應不具補強證據之適格。　　
三、公訴意旨認被告涉有上開犯嫌，無非係以被告供述、證人即
    告訴人之證述、證人吳秉樺之證述、網路轉帳彙總登摺交易
    明細、被告經營之汎榮家電名片等為其主要論據。訊據被告
    固坦認有於109年5月8日23時許，前往臺北市○○區○○○路000
    巷00號3樓之1，協助告訴人評估裝設冷氣機之事宜，且其本
    案帳戶內確實有收取告訴人15,000元之匯款等情，惟堅詞否
    認有何詐欺犯行，辯稱：我沒有跟告訴人說過如先支付定金
    15,000元、可於1週內完工。告訴人當下沒有決定是否裝設
    冷氣，我就請她考慮，確定要裝再跟我說。我也沒有提供本
    案帳戶帳號要求告訴人匯款等語。
四、經查：
㈠、被告經吳秉樺介紹，得悉告訴人有意在臺北市○○區○○○路000
    巷00號3樓之1租屋處裝設冷氣機，遂於109年5月8日23時許
    到場查看並協助評估，過程中被告向告訴人言及總價28,000
    元。嗣告訴人於109年5月9日23時1分許，以手機網路轉帳方
    式匯款15,000元至本案帳戶，且被告迄111年4月15日止猶未
    為告訴人裝設冷氣，亦未將該筆匯款償還告訴人等情，業據
    被告坦認無訛（見原審111易30卷第101至109頁），復經證
    人即告訴人於警詢、偵查及原審審理時證述明確（見109他8
    948卷第23至25、59至61頁，原審111易30卷第41至52頁），
    並有網路轉帳彙總登摺交易明細及被告經營之汎榮家電名片
    存卷可憑（見109他8948第27至28頁），堪以認定。
㈡、關於被告於109年5月8日23時許，對告訴人施以「先支付15,0
    00定金將於1週內裝設冷氣」等詐術乙節，固據證人即告訴
    人指述歷歷（見109他8948卷第24、60頁，原審111易30卷第
    44至45頁），核與證人吳秉樺於偵查中證述：被告要求告訴
    人先付一半定金15,000元，匯款至被告之帳戶內，裝完以後
    再付尾款等語（見109他8948卷第85頁）相符。惟質諸證人
    吳秉樺有關109年5月8日23時許之具體情形，證人吳秉樺於
    原審審理時卻證稱：被告跟告訴人有無談妥要裝冷氣、要裝
    何種冷氣、何時要裝等，我當時都不清楚，因為我雖然在場
    ，但是細節是他們2人在講。對於被告與告訴人當下有無談
    到付款事宜，我也沒有印象，我是事後聽告訴人說她匯款15
    ,000元給被告我才知道等語（見原審111易30卷第82至83頁
    ），顯見證人吳秉樺上開偵查中之證詞，並非其親見親聞，
    而係事後聽聞告訴人陳述匯款經過之內容，應屬轉述告訴人
    陳述其被害經過之累積證據，缺乏補強證據之適格。準此，
    告訴人所指訴被告施用前開詐術乙節，除其單一指訴以外，
    別無補強證據，則此部分情節是否屬實，首值存疑。
㈢、其次，證人即告訴人於原審審理時證稱：「（問：當下有無
    跟被告要帳號？）沒有。（問：既然要匯款，為何當下沒有
    跟被告要帳號？）我想說如果沒有要裝的話，就不用匯款，
    確定要裝再問被告就好，當下我還在考慮，但後來我決定要
    裝。（問：妳決定要裝冷氣有無直接跟被告聯絡？）沒有，
    我是透過吳秉樺。」等語（見原審111易30卷第46至47頁）
    ，又證稱：是吳秉樺跟我說如果要裝冷氣的話，就匯款到被
    告帳戶，本案帳戶帳號也是吳秉樺跟我講的等語（見同上卷
    第49頁）；反之，證人吳秉樺則於原審審理時否認其有居中
    聯繫或轉達帳戶之舉，並證稱：我怎麼會知道被告的帳號？
    裝冷氣是被告跟告訴人間的事情，怎麼會是由我將本案帳戶
    帳號告知告訴人等語（見同上卷第83至84頁），是關於告訴
    人獲悉被告本案帳戶帳號及匯款之經過，上開證人所證述之
    情節已見落差，則被告究否有透過吳秉樺告知告訴人本案帳
    戶帳號，以供告訴人匯款之用，容有不明；若否，告訴人在
    決定裝設冷氣之後、匯款之前，有無親自或透過吳秉樺向被
    告表明確定裝設冷氣及欲匯付定金之事，亦顯有疑。準此，
    本案尚無法排除被告、告訴人及吳秉樺3人間溝通有所誤會
    ，在各自行動前摻雜單方推測，致實際上被告與告訴人間未
    曾達成意思表示合致之可能性，殊不能徒以本案帳戶收受告
    訴人15,000元匯款且被告事後遲未償還等客觀事實，即推認
    被告有不法所有意圖或詐術施用。
㈣、檢察官上訴雖謂以：被告就有無與告訴人為冷氣買賣安裝之
    合意一節，前後供述不一致，且告訴人與被告不認識，若非
    就安裝冷氣一事有達成合意，告訴人何需匯款，被告主觀上
    有不法所有之意圖等語。然查：
　⒈證人即告訴人於原審審理時證稱：當天被告說如果要裝的話
    總價就是28,000元，先給訂金，尾款等裝好再給，當下我還
    在考慮，沒有跟被告要帳號，我想說如果沒有要裝的話，就
    不用匯款，確定要裝再問被告就好，後來我決定要裝，沒有
    直接跟被告聯絡，是透過吳秉樺，是吳秉樺提供帳號，要我
    匯款，吳秉樺沒有說他的帳號來源為何，我決定要裝冷氣時
    ，沒有打電話給被告，我當時是相信吳秉樺等語（見原審11
    1易30卷第46至47、49頁），依其所述情節，其與被告確實
    並未於109年5月8日當日就買賣、安裝冷氣達成合意，事後
    亦係與吳秉樺聯繫告知決定安裝，並依吳秉樺指示匯款，已
    難認被告主觀上究有不法所有之意圖，並進而施用詐術之行
    為。且依證人吳秉樺之證述，亦無從證明被告與告訴人於10
    9年5月8日有達成買賣、安裝冷氣之合意，尚無從僅以推測
    之詞，遽認被告有公訴意旨所指之犯行。
　⒉又被告就109年5月9日有無至告訴人住處見面一事，所述固前
    後不一致，然本件既無積極證據證明被告確有公訴意旨所指
    詐欺犯行，自無僅以被告前後供述不一致，而為不利被告認
    之依據。
　⒊檢察官復謂以：原審未向警方函詢暨調取告訴人所指載有冷
    氣價格之小紙條，有應調查之證據未予調查之違誤等語。然
    本件檢察官所提出之上開證據，均不足以證明被告有何施用
    詐術情事；且依證人即告訴人前開證述情節，其與被告並未
    於109年5月8日達成買賣、安裝冷氣之合意，核與證人吳秉
    樺於偵查中亦明確證述：當場或事後被告與告訴人都沒有簽
    訂書面協議書等語（見109他8948卷第85頁）相符，是縱令
    告訴人確有提交其所述載有冷氣價格之小紙條與承辦員警，
    亦無從遽以認定被告有何施用詐欺之情事。況檢察官於原審
    審理時亦未聲請調查此項證據，有原審審判筆錄可按（見原
    審111易30卷第85、105頁），檢察官據此指摘原審有應調查
    之證據未予調查之違法一節，容有誤會。　　　　　
㈤、綜上所述，關於被告是否向告訴人施用公訴意旨所指詐術乙
    節，公訴意旨所舉事證未能超越一般人之合理懷疑，無從使
    本院形成被告有罪之確信，應為被告無罪之諭知。
五、原審因而為被告無罪之諭知，經核並無不當，檢察官上訴，
    未提出新事證，僅就原審依職權所為之證據取捨及心證裁量
    ，重為爭執，指摘原判決不當，為無理由，應予駁回。　
據上論斷，應依刑事訴訟法第368條，判決如主文。
本案經檢察官游忠霖提起公訴，檢察官張友寧提起上訴，檢察官
羅建勛到庭執行職務。
中　　華　　民　　國　　111 　年　　10　　月　　27　　日
                  刑事第十九庭  審判長法　官  曾淑華
                                      法　官  黃惠敏
                                      法　官  李殷君
以上正本證明與原本無異。
不得上訴。
                                      書記官  周彧亘
中　　華　　民　　國　　111 　年　　10　　月　　27　　日